最高法院刑事判決　　　　　　九十六年度台上字第六四四二號
上　訴　人　川鋁股份有限公司
代　表　人　郭峻銘
上　訴　人　丁○○
　　　　　　丙○○
　　　　　　乙○○
　　　　　　甲○○
　　　　　　　　　　31號
上列上訴人等因違反廢棄物清理法案件，不服台灣高等法院台中
分院中華民國九十六年三月七日第二審判決（九十五年度上訴字
第一０六八號，起訴案號：台灣彰化地方法院檢察署九十三年度
偵字第七九九０號、九十四年度偵字第三三三號、第三七０號）
，提起上訴，本院判決如下：
    主  文
原判決關於丁○○、丙○○、乙○○、甲○○部分均撤銷，發回
台灣高等法院台中分院。
其他上訴駁回。
    理  由
一、撤銷發回（丁○○、丙○○、乙○○、甲○○）部分：
原判決關於上訴人丁○○、丙○○、乙○○、甲○○部分，認定
丁○○、丙○○、乙○○、甲○○有如原判決事實欄所載之犯行
，因而撤銷第一審關於此等部分之科刑判決，改判仍論處丁○○
、丙○○、乙○○、甲○○共同未依廢棄物清除、處理許可文件
內容清除廢棄物罪刑（丁○○處有期徒刑一年四月、丙○○處有
期徒刑一年三月、乙○○處有期徒刑一年二月、甲○○處有期徒
刑一年六月）；固非無見。
惟查：（一）事實審法院對於案內一切證據，除認為不必要者外
，均應詳為調查，以期發見真實，如有應行調查之證據未依法調
查，率予判決，即難謂無應於審判期日調查之證據未予調查之違
法。原判決事實認定：丁○○擔任川鋁股份有限公司（下稱川鋁
公司）董事長，丙○○擔任總經理，乙○○受僱擔任廠長，甲○
○受僱擔任業務經理之職務。川鋁公司係從事一般事業廢棄物清
除、處理之公司，平時接收自台中市至屏東縣等八縣市約三十家
事業機構產生之非有害廢集塵灰、爐渣、金屬冶煉爐渣、非有害
礦渣等一般事業廢棄物，並依法向台南縣政府申請核發而取得廢
棄物清理許可證，許可處理方法為「篩選、研磨、熱處理、固化
／安定化等技術」之最終處理或再利用前之中間處理行為。上述
處理過程所產生之鋁灰渣或集塵灰，雖可依廢棄物清理法所規定
之再利用方式製成鋁錠、環保磚等物，但川鋁公司無製作環保磚
之相關設備，其所產製之鋁錠亦因不敷成本而未積極生產，致廠
內積存過量鋁灰渣與集塵灰。丁○○、丙○○、乙○○等人為解
決此問題，透過甲○○介紹而認識經營湘緣企業行之王瑞豊（通
緝中），明知該公司未領有廢棄物處理許可證，且有關「鋁灰渣
、集塵灰作為農用肥料添加物」之方式，也非經濟部所認可之再
利用用途行為，不能認係再利用行為，且違反前揭廢棄物清除許
可證所核准之清理方式。惟丁○○、丙○○、乙○○、甲○○等
人開會討論後，仍決定將鋁灰渣、集塵灰外運供王瑞豊使用，其
四人共同基於未依廢棄物清除、處理許可文件內容清除廢棄物之
犯意聯絡，於民國九十三年二月一日，丁○○與王瑞豊簽訂契約
，隨即將廠房內之鋁灰渣、集塵灰等以每公斤新台幣（下同）零
點四元之價格，出售予王瑞豊作為肥料填充物，並協議由王瑞豊
接洽運送業者，川鋁公司僅負擔運費，而不過問運往何處，但載
運前先由丙○○指示放行，再由乙○○負責控管運出數量，支付
運費所簽發川鋁公司之支票，則由甲○○轉交王瑞豊。王瑞豊隨
即自九十三年二月一日起，委託未領有廢棄物清理許可證之貨運
業者吳獻江，派車前往川鋁公司載運鋁灰渣、集塵灰。至九十三
年十月十一日止，共將集塵灰載運至原判決附表所示之地點及其
他場所，合計約六千四百六十二包，另以散裝方式運送者八十三
台。嗣有部分堆置地點因製作肥料過程產生惡臭，運送車輛常在
深夜出入及其他異常情形，遭民眾檢舉，經檢、調單位及環保機
關前往搜索或檢查後，始查悉上情（查獲時間、地點詳見原判決
附表）等情。理由說明：「丁○○、丙○○、乙○○、甲○○自
九十三年二月一日起，至同年十月十一日止，反覆將川鋁公司廠
房內之鋁灰渣、集塵灰外運之清除行為，係違反廢棄物清除、處
理許可文件之內容，而犯廢棄物清理法第四十六條第四款後段之
未依廢棄物清除、處理許可文件內容清除廢棄物罪」等語；並引
用卷內九十三年度他字第一二六七號卷(二)第二三七至二四四頁、
第二五八至二六０頁、九十三年度偵字第七九九號卷第三七至四
十頁所載乙○○在法務部調查局中部機動工作組（下稱調查局中
機組）詢問及檢察官偵查時之自白（見原判決正本第十二頁、第
十頁），憑為認定犯罪事實之依據；如果屬實，似認乙○○自九
十三年二月一日起擔任廠長而與丁○○、丙○○、甲○○等人共
犯本件之罪。惟依卷內資料，乙○○在調查局中機組供稱：「（
我）九十三年五月間由董事長丁○○將我調升廠長迄今」等語，
在偵查中供稱：「（貨物進出是誰在負責？）自九十三年四月起
都是我在負責」（見他字第一二六七號卷(二)第二三七頁、第二五
九頁）；似未供承自九十三年二月一日至同年三月間有擔任廠長
及參與管控運送本件廢棄物之犯行，原判決採為認定乙○○自九
十三年二月一日起犯罪之證據，即與上引卷內資料不符，判決已
有違誤。雖原判決引用甲○○在偵查中供稱乙○○廠長有共同開
會決定（見原判決正本第十頁第一行以下），但原判決又採取丙
○○之供詞，謂：「丙○○在警詢中陳稱：『爐渣賣出是由甲○
○介紹王瑞豊來買的，大約在九十三年二、三月間，我們第一次
到王瑞豊那邊了解用途，之後公司由我、丁○○、甲○○與王瑞
豊接洽，約定一公斤零點四元，運費由我們出，車子由王瑞豊叫
，車款再向我們請款，請款都是王瑞豊拿來川鋁公司請的，川鋁
公司有時以現金或公司票，我交待出納處理』等語」；似未供稱
乙○○事先有參與作業；則九十三年三月之前，乙○○是否已擔
任廠長一職並參與本件犯罪，即非無疑問。倘其未任廠長，是否
有以其他職位參與？此與乙○○究竟何時參與本件之犯罪，及丁
○○、丙○○、甲○○等究與何人共犯本件之罪，至有關係。乃
原審未予究明釐清，致此部分事實仍有不明，本院無從為適用法
律當否之判斷，判決自有違誤。（二）按上訴人等行為時之廢棄
物清理法第四十六條第一項第四款（九十五年五月三十日修正公
布僅刪除第二項）規定，以未依同法第四十一條第一項規定領有
廢棄物清除、處理許可文件，從事廢棄物貯存、清除、處理，或
未依廢棄物清除、處理許可文件內容貯存、清除、處理廢棄物，
為其構成要件；其前段之規定係處罰未領有各項許可文件，而為
貯存、清除、處理廢棄物之行為；後段規定則係處罰已依法領有
許可文件而未依許可內容為貯存、清除、處理廢棄物之行為。而
所謂廢棄物之「貯存」「清除」、「處理」，依「事業廢棄物貯
存清除處理方法及設施標準」第二條第一款、第二款、第三款規
定：「貯存：指事業廢棄物於清除、處理前，放置於特定地點或
貯存容器、設施內之行為」、「清除：指事業廢棄物之收集、運
輸行為」、「處理：指下列行為：(一)中間處理：指事業廢棄物在
最終處置或再利用前，以物理、化學、生物、熱處理或其他處理
方法，改變其物理、化學、生物特性或成分，達成分離、減積、
去毒、固化或穩定之行為。(二)最終處置：指衛生掩埋、封閉掩埋
、安定掩埋或海洋棄置事業廢棄物之行為。(三)再利用：指事業產
生之事業廢棄物自行、販賣、轉讓或委託做為原料、材料、燃料
、填土或其他經中央目的事業主管機關認定之用途行為，並應符
合其規定者」；亦即「貯存」、「清除」與「處理」定義不同，
且所稱「處理」，又係指「中間處理」、「最終處置」及「再利
用」等三種態樣而言。行為人違法為廢棄物之貯存、清除、處理
，自應就其所為之貯存、清除、處理廢棄物之各項，區別是否已
經許可，而適用前段或後段之處罰，始稱適法。倘行為人許可文
件為廢棄物之「中間處理」及「最終處理」，無廢棄物「清除」
之許可項目，而為廢棄物之清除行為，自不能認係該條規定後段
之所謂「未依清除許可文件內容」清除廢棄物自明。原判決主文
論以上訴人等未依廢棄物清除、處理許可文件內容清除廢棄物罪
，似認川鋁公司係經許可「清理」及「處理」事業廢棄物之業者
，而違法清除廢棄物；惟原判決事實認定：川鋁公司係經台南縣
政府申請核發而取得廢棄物清理許可證（許可證字號：九三南縣
廢理字第００四－九五０九一七一號），許可內容為許可就非有
害廢集塵灰、爐渣、金屬冶煉爐渣、非有害礦渣等一般事業廢棄
物，為「篩選、研磨、熱處理、固化／安定化等技術」之事業廢
棄物「最終處理」或再利用前之「中間處理」行為，上訴人等竟
將其處理事業廢棄物過程所產生之鋁灰渣或集塵灰，出售予王瑞
豊作為肥料填充物，並由王瑞豊處理「運送」事宜，川鋁公司則
負擔運費，而不過問鋁灰渣、集塵灰運往何處等情；理由說明：
「川鋁公司依廢棄物清理法第四十一條第一項規定取得之廢棄物
清理許可文件，准其利用『篩選、研磨、熱處理、固化／安定化
等技術』，乃係指事業廢棄物最終處理或再利用前之中間處理行
為。依事業廢棄物貯存清除處理方法及設施標準之規定，該『運
輸行為』應係『清除行為』」等語（見原判決正本第八頁）；似
又認川鋁公司僅獲許可為一般事業廢棄物之「最終處理」及「中
間處理」；至於一般事業廢棄物之「清除」則不在許可範圍之內
。則其主文與事實及理由均有矛盾，判決自有違誤；且既認一般
事業廢棄物之清除，不在川鋁公司獲准許可之列，竟又論上訴人
等以不依清除之許可內容清除廢棄物，亦有適用法則不當之違誤
。又原判決認定上訴人等四人為共同正犯，理由說明：「丁○○
、丙○○、乙○○、甲○○四人，就上述犯行，互有犯意之聯絡
及行為之分擔，為共同正犯」等語（見原判決正本第十二頁），
似未認定王瑞豊有與上訴人等共同犯罪；惟依原判決上開理由之
說明，川鋁公司之犯罪行為係違法為一般事業廢棄物之「運輸行
為」，但川鋁公司並未為運輸之行為，上訴人等為清除廢棄物之
運輸行為，實係由上訴人等共謀由川鋁公司支付運費，而交由王
瑞豊為之；惟原判決竟未論王瑞豊為共同「清除」行為之共犯，
亦有違誤。綜上，應認原判決關於丁○○、丙○○、乙○○、甲
○○部分有撤銷發回之原因。原判決其他不另為無罪諭知部分，
檢察官起訴指與前揭撤銷部分具有裁判上一罪關係，基於審判不
可分原則，應一併發回。又原判決理由說明：「嗣後川鋁公司並
以無償方式交由王瑞豊繼續處理，且於本院（指原審）審理中已
陸續將堆置在如（原判決）附表編號一至五及編號七所示地點之
鋁灰渣、集塵灰清除完畢，可認渠等尚具有悔意，兼衡甲○○係
建議川鋁公司從事違法清除行為之關鍵者，並與在逃之王瑞豊往
來甚密，其可責性較高，惟其亦屬受僱者，需聽命上級行事，而
丁○○、丙○○、乙○○分別擔任董事長、總經理及廠長之職務
，所享有業務決策權力高低有別等一切情狀，分別就丁○○、丙
○○、乙○○、甲○○四人，量處如（原判決）主文所示之刑」
等語（見原判決正本第十三頁至十四頁）；嗣又謂：「被告等人
（即上訴人等）固陳報已將如（原判決）附表編號一至五及編號
七所示地點之堆置物清理完畢，然其未提出確實載運至合法清理
場所之相關證據，證明其係全部合法清理完畢，故本案被告丁○
○等四人均不宜為緩刑之宣告」等語（見原判決正本第十四頁）
。就上訴人等事後是否已將原判決上開附表所列之廢棄物清理完
畢一節，理由說明前後矛盾。案經發回，應併注意及之。
二、上訴駁回（川鋁股份有限公司）部分：
按刑事訴訟法第三百七十六條所列各罪之案件，經第二審判決者
，不得上訴於第三審法院，法有明文。本件原判決關於上訴人川
鋁股份有限公司部分，撤銷第一審判決，改判仍依廢棄物清理法
第四十七條科處川鋁股份有限公司罰金新台幣一百萬元，該罪核
屬刑事訴訟法第三百七十六條第一款之案件，既經第二審判決，
自不得上訴於第三審法院，川鋁股份有限公司復提起上訴，顯為
法所不許，應予駁回。
據上論結，應依刑事訴訟法第三百九十七條、第四百零一條、第
三百九十五條前段，判決如主文。
中　　華　　民　　國　九十六　年　 十一 　月　二十二　日
                      最高法院刑事第十一庭
                          審判長法官  林　永　茂
                                法官  蘇　振　堂
                                法官  蕭　仰　歸
                                法官  何　菁　莪
                                法官  郭　毓　洲
      本件正本證明與原本無異
                                      書  記  官
中　　華　　民　　國　九十六　年　 十一 　月　二十六　日
                                                Ａ
